臺灣高等法院刑事判決　　　　　　　　 94年度上訴字第943號
　上訴人　臺灣板橋地方法院檢察署檢察官
　被　告　己○○
　被　告　丁○○
上列上訴人因被告脫逃等案件，不服臺灣板橋地方法院93年度訴
字第1353號，中華民國94年1月24日第一審判決（起訴案號：93
年度偵字第7405號），提起上訴，本院判決如下：
    主  文
原判決關於己○○部分撤銷。
己○○連續竊盜，處有期徒刑捌月；又行使偽造特許證，足以生
損害於公眾及他人，處有期徒刑伍月，扣案偽造車牌號碼「DC-4
829」車牌貳面沒收；又依法拘禁之人以強暴脫逃未遂，處有期
徒刑捌月。應執行有期徒刑壹年陸月，扣案偽造車牌號碼「DC-4
829」車牌貳面沒收。
其他上訴駁回。
    事  實
一、己○○前有多項前科犯行，其於民國83年間因前案假釋遭撤
    銷，應執行殘刑有期徒刑4年1月10日，另於82年至84年間因
    違反麻醉藥品管理條例、竊盜、盜匪案件，分別經法院判處
    有期徒刑7月、6月、7年2月確定，經定應執行刑為有期徒刑
    7年8月，再因違反麻醉藥品管理條例、偽造文書案件，分別
    經法院判處有期徒刑6月、5月確定，經定應執行刑為有期徒
    刑10月，上揭殘刑4年1月10日、應執行刑7年8月、10月接續
    執行，己○○於89年3月20縮短刑期假釋出獄，再於92年12
    月16日經撤銷假釋，竟不知悔改，復意圖為自己不法之所有
    ，並基於概括犯意，為下列竊盜犯行：
  (一)緣戊○○所有之車牌號碼Ｕ4-8537號自用小貨車，前於民國
    93年3月16日曾因汽車鑰匙1串置於車內而遭不詳人士竊取，
    該車後經警方尋獲，惟汽車鑰匙並未尋獲，嗣於93年3月21
    日，戊○○前開自用小貨車又遭不詳人士持戊○○之汽車鑰
    匙1串竊取得手，再將該車置於臺北市某處停放，己○○於
    93年4月10日、11日間某時，在臺北市某處見上述自用小貨
    車停放於該處，且汽車鑰匙未取下，竟萌生為自己不法所有
    之意圖，將該車竊取得手，供作代步及載運竊取他人財物之
    交通工具。己○○嗣為躲避警方追查取締，即將該車車牌2
    面丟棄於不詳地點，另基於偽造車牌行使之犯意，在臺北縣
    三重市某處，以塑膠板自行偽造屬特許證之車牌號碼DC-482
    9號車牌2面（偽造車牌之工具均未扣案，亦無證據證明現仍
    存在）加以懸掛於上開汽車，而行使偽造特許證，均足以生
    損害公路監理機關對車輛車牌管理之正確性及車輛所有人戊○○。
  (二)己○○承前開竊盜之概括犯意，於93年4月12日下午某時許
    ，駕駛上述懸掛偽造車牌號碼DC-4829車牌2面之贓車，搭載
    不知情之丁○○（詳後述）前往位於臺北縣新莊市○○路17
    4號臺北縣政府警察局消防隊新莊分隊之建築工地，因該建
    築工地大門門鎖已遭不詳人士破壞，己○○即推開大門駕車
    進入，並徒手搬運該工地內由消防隊員丙○○保管持有、已
    經切割完成之3分鋼筋250支、4分鋼筋115支、6分鋼筋50 支
    等物（總價值約新台幣〈下同〉15,000元），置於其先前竊
    得之自小貨車後車箱內，已將該等鋼筋置於其本人實力支配
    之下而竊取得手。嗣因附近民眾發覺有異通知丙○○，經報
    警後前往處理，己○○尚未將所竊得前開鋼筋搬離現場時，
    即為警查獲，並當場查獲戊○○所有之前開自用小貨車、汽
    車鑰匙1串並扣得上述己○○所有之偽造車牌2面。
二、己○○另經依法拘禁後，於93年6月4日上午11時48分許，經
    臺灣板橋地方法院檢察署提訊完畢後，因時間遲延之故而未
    能搭上中午駛回臺灣臺北看守所之囚車，須改搭當日下午提
    訊人犯之囚車返回臺灣臺北看守所。詎己○○明知其為依法
    逮捕拘禁之人，惟因其子即將舉行婚禮，竟萌生以強暴方式
    脫逃之犯意，先於當日下午3時27分許，在臺灣板橋地方法
    院檢察署候訊室內佯稱當日下午提訊時因有家屬將前來探望
    ，而向同在拘留室內之李正吉洽借襪子、皮鞋，繼而以皮鞋
    不整再與拘留室內之邱相堯洽借布鞋，以利其逃亡犯行之順
    遂。而於當日下午3時39分許，趁臺灣板橋地方法院檢察署
    法警甲○○、乙○○、陳柏良輪值候訊室勤務時，於該3人
    打開拘留室鐵門欲將李浩燃送入拘留室之際，己○○即以身
    體猛力撞擊拘留室鐵門之強暴方式，向拘留室門外脫逃，使
    法警甲○○因撞擊鐵門而受有右手瘀青、左手紅腫之傷害。
    己○○逃至該署內勤偵訊室旁通往二樓之樓梯之際，經法警
    乙○○自後抱住己○○以防免其脫逃，己○○仍以雙手猛力
    掙脫之強暴方式欲加脫逃，法警乙○○遭己○○之手肘撞擊
    ，而受有下嘴唇內側瘀血之傷害（己○○傷害甲○○部分業
    經甲○○撤回告訴，傷害乙○○部分則未據告訴），嗣經該
    署其餘法警合力制服，己○○始未脫逃得逞。
三、案經臺北縣政府警察局新莊分局報告及臺灣板橋地方法院檢
    察署檢察官自動檢舉簽分偵查起訴。
    理  由
壹、己○○部分:
一、右揭事實業經被告己○○於原審法院審理時坦承不諱，其竊
    盜、行使偽造特許證（汽車車牌）部分犯行，核與被害人戊○○於警詢、偵查中之指述，被害人丙○○於警詢之指述、
    於原審審理時以證人身分具結證述之情節大致相符，並有其
    2 人出具之贓物認領保管單各1紙及現場照片6幀在卷可稽（
    附於偵字第7405號案卷第21、22頁、25-27頁），及偽造車
    牌2面扣案可資佐證，且該車牌2面經勘驗之結果：「扣案車
    牌2面車號為DC-4829，上方載有『台北市』3字，材質為類
    似白色壓克力板，表面塗上白色油漆，再刷上類似透明膠狀
    物，『DC-4829』及『台北市』字樣均以黑色不明材質、立
    體突出黏於白色壓克力板上，字體邊緣有白漆或類似膠狀物
    滲出，其中『台北市』字樣部分稍有歪斜不正，一般人目視
    即可辨識為偽造之車牌。」，有94年1月10日審理筆錄可參
    ，足認扣案車牌2面確屬偽造，是被告己○○此部分自白核
    與事實相符，堪以採信，其於原審準備程序中否認竊盜犯行
    ，顯係卸責之詞，不足以推翻前開不利於被告己○○之證據
    。另被告己○○以強暴方式脫逃未遂部分犯行，業經甲○○
    、乙○○、李正吉、邱相堯於偵查中指述明確，並有甲○○
    、乙○○提出之職務報告共3份（附於臺灣板橋地方法院檢
    察署93年度偵字第9628號案卷第2、28、29頁）及被告己○○脫逃經過、臺灣板橋地方法院檢察署法警法警受傷之照片
    共18幀（附於上開案卷第10-27頁）在卷為憑，被告己○○
    此部分自白核與事實相符。本案事證明確，被告己○○之犯
    行洵堪認定。
二、被告己○○於上述時、地竊取被害人戊○○之自用小貨車、
    丙○○保管持有之鋼筋得手，核其所為均係犯刑法第320條
    第1項之竊盜罪。其先後2次竊盜犯行，時間緊接，所犯構成
    要件相同，顯係基於概括犯意為之，為連續犯，應以一罪論
    ，並依法加重其刑。被告己○○既已將上述鋼筋搬至其所駕
    駛自用小貨車後車箱上，該等鋼筋已置於其本人實力支配之
    下，其竊盜犯行應屬既遂，有最高法院49臺上939判例要旨
    可資參照，公訴人認被告此部分行為係竊盜未遂，容有未洽
    ，附此敘明。又按汽車牌照為公路監理機關所發給，固具有
    公文書之性質，惟依道路交通安全規則第8條規定，汽車號
    牌僅為行車之許可憑證，屬於刑法第212條所列之特許證之
    一種（最高法院63年臺上字第1550號判例參照），被告己○○以塑膠板偽造車牌號碼DC-4829車牌2面再加以懸掛開車予
    以行使，核其所為，係犯刑法第216條、第212條行使偽造特
    許證（汽車牌照），足以生損害於公眾及他人罪。被告同時
    偽造2面車牌後予以行使之行為，係基於一個犯意為之，侵
    害一個法益，屬單純一罪。又被告偽造特許證（汽車牌照）
    後，復懸掛開車予以行使，其偽造之低度行為，應為行使之
    高度行為所吸收，不另論罪。被告己○○以強暴方式脫逃但
    未能得逞，核其所為係犯刑法第161條第4項、第2項之強暴
    脫逃未遂罪，其已著手施行以強暴方式脫逃之行為，惟未生
    脫逃既遂之結果，為未遂犯，爰依刑法第26條前段，按既遂
    犯之刑度減輕其刑。其所犯連續竊盜罪、行使偽造特許證罪
    、強暴脫逃未遂罪之間，犯意各別，行為互異，所犯構成要
    件不同，為數罪，應分論併罰。起訴書之證據併所犯法條欄
    內雖漏未敘明刑法第216條、212條之行使偽造特許證部分，
    惟起訴書之犯罪事實欄已載明被告己○○行使偽造車牌之行
    為，且經檢察官於原審當庭補充起訴法條，而被告己○○偽
    造車牌行為乃其行使偽造車牌之低度行為，為實質上一罪，
    自應併予審究，檢察官上訴指稱此部分未經起訴，原審為訴
    外裁判及被告僅係偽造，尚未行使云云，自不足採，附此敘
    明。
三、告訴乃論之罪，未經告訴或其告訴經撤回者，應諭知不受理
    之判決，刑事訴訟法第303條第3款定有明文。又刑法第277
    條第1項之傷害罪，依據同法第287條前段之規定，須告訴乃
    論。公訴意旨認被告己○○基於傷害之犯意，以上開強暴方
    式脫逃，造成法警甲○○、乙○○受傷，此部分行為另涉犯
    刑法第277條第1項之普通傷害罪嫌。惟查告訴人甲○○於原
    審審理時已當庭撤回對被告己○○之傷害告訴，有94年1月
    10日審理筆錄在卷可稽；另乙○○於偵查中提出之報告中記
    載「職... 考慮對嫌犯己○○提出傷害及妨害公務之告訴」
    等語，有報告一件在卷可憑（附於臺灣板橋地方法院檢察署
    93年度偵字第9628號案卷第29頁），其於偵查中並未表明對
    被告己○○提出傷害告訴之意，且其於原審法院審理時亦陳
    稱：伊沒有要提出傷害告訴等語（見前開審理筆錄），足見
    被告己○○被訴傷害乙○○部分，並未經乙○○提出告訴，
    依前開規定，原應就被告己○○被訴傷害甲○○、乙○○部
    分諭知公訴不受理之判決，惟因公訴人認被告己○○此部分
    如成立犯罪，則與前述強暴脫逃未遂犯行之間，有牽連犯之
    裁判上一罪關係，爰不另為不受理之諭知。
四、原審對被告己○○論罪科刑，固非無見。惟按刑法上之牽連
    犯，係指行為者意念中祇欲犯某罪，而其實施犯罪之方法，
    或其實施犯罪之結果，觸犯行為人目的行為以外之其他罪名
    而言。牽連犯的數行為間，有無方法或結果行為與目的行為
    之牽連關係存在，並應參酌行為時客觀的事實以為決定，亦
    即在客觀上認其方法或結果行為，與犯罪之目的行為，有不
    可分離之直接密切關係，始克成立。此有最高法院79年度台
    上字第547號判例可參。被告己○○偽造車牌進而行使，尚
    難認與其竊取汽車間有何牽連犯之關係，原判決依牽連犯論
    處，尚有未合。又被告係「偽造」汽車牌照特許證進而行使
    ，原判決事實亦為相同之認定，然原判決理由竟又稱被告所
    為係犯行使「變造」特許證罪，理由矛盾。末查被告所犯脫
    逃罪部分，原判決事實及理由均認被告係屬脫逃未遂，惟判
    決主文竟未諭知「未遂」，亦有違誤。又原判決對被告偽造
    之車牌2面宣告沒收，惟並未於判決理由載明沒收之理由，
    亦有疏誤。綜上所述，原判決既有可議，檢察官上訴指摘原
    判決不當，關於被告己○○部分為有理由，應由本院將原判
    決關於被告己○○部分撤銷改判。爰審酌被告己○○素行不
    佳，有本院被告全國前案記錄表一件在卷可考，其為本件竊
    盜、行使變造特許證、脫逃罪之犯罪動機、目的、手段，所
    得財物之價值、以強暴方式脫逃對執行公權力之法警人員造
    成危害，暨其犯罪後之態度等一切情狀，分別量處如主文第
    2項所示之刑，並定其應執行刑。扣案偽造之車牌2面，係被
    告所有，供犯罪所用之物，併予宣告沒收。
貳、丁○○部分:
一、公訴意旨略以：被告丁○○與被告己○○為男女朋友關係，
    被告丁○○竟與己○○共同意圖為自己不法之所有，於93年
    4月12日下午某時許，進入丙○○任職隊員之臺北縣政府警
    察局消防隊新莊分隊位於臺北縣新莊市○○路174號消防隊
    建築工地，推由己○○搬運該工地所有總價值15,000元之3
    分鋼筋250支、4分鋼筋115支、6分鋼筋50支等物，而著手於
    竊盜之行為，並抬上被告己○○先前竊得之車牌號碼U4-853
    7號自小貨車，丁○○則在現場把風。嗣由管理前揭工地之
    丙○○發覺報警，經警前往處理查知該處工地門鎖被破壞、
    己○○已搬運前揭鋼筋於上開自小貨車上，而未生竊得鋼筋
    之既遂結果，因認被告丁○○涉犯刑法第320條第3項、第1
    項之竊盜未遂罪嫌。
二、按犯罪事實應依證據認定之，無證據不得認定犯罪事實；不
    能證明被告犯罪者，應諭知無罪之判決，刑事訴訟法第154
    條第2項、第301條第1項定有明文。本件公訴人認被告丁○○涉犯前開竊盜罪嫌，無非係以被害人丙○○之指述、贓物
    領據1紙、現場照片6幀及被告丁○○、己○○於警詢、偵查
    中之供述，為其論據。經訊之被告丁○○固坦承於前揭時間
    與己○○前往上址陪同己○○搬運鋼筋等事實，惟否認有何
    竊盜犯行，辯稱：案發當天己○○向伊表示要去做臨時工，
    1天工資1,500元，要伊陪伴，己○○開車載伊抵達上述工地
    時，己○○打開大門開車進去，伊則去買飲料，買完飲料後
    就坐在工地內看己○○工作，伊並未參與搬運鋼筋或幫忙把
    風，伊也不知道己○○在竊取他人財物，伊並無任何竊盜犯
    行等語。經查：
  (一)被告丁○○自警詢、偵查、原審法院審理時始終否認知悉己○○竊取他人鋼筋一事，辯稱：己○○向伊表示是做臨時工
    等語，核與被告己○○於警詢、偵查中所供述之情節相符，
    是公訴人以被告丁○○、己○○於警詢、偵查中之供述作為
    不利被告丁○○之佐證，已欠妥適。
  (二)又被告己○○於原審審理時以證人身分具結證稱：「（問：
    93年4月有無與丁○○到新莊工地搬鋼筋？）下午3點多我打
    電話找丁○○跟我一起去。因我自己無聊，所以打電話找丁○○去。我跟丁○○說我要去工作，1天工資1,500元，等做
    完工作，再一起去唱歌。」、「（問：丁○○到現場後做什
    麼？）丁○○去買沙士、買牛奶回來，在工地裡喝」、「（
    丁○○）坐在工地裡車子旁邊。... 她並沒有別做什麼事情
    」、「只有一開始她出去買飲料，回來之後就一直坐在工地
    裡」、「（問：丁○○有無幫忙搬鋼筋或切割鋼筋？）沒有
    」等語（見原審94年1月10日審理筆錄），核與被告丁○○
    所辯情節相合一致，堪認被告丁○○辯稱不知己○○在竊取
    鋼筋，以及未參與竊取鋼筋或從事把風工作等語，應非無稽
    ，堪以採信。況且證人丙○○於原審審理時復結證稱：伊到
    現場時，被告2人都在工地裡面等語（見原審前開審理筆錄
    ），倘若被告丁○○確有為被告己○○把風之行為，其應在
    工地門外觀察來往人士情形，豈會和被告己○○一同待在工
    地內？由此更可見被告丁○○辯稱並未幫己○○把風一節，
    應與事實相符。
  (三)至被害人丙○○之指述及其出具之贓物領據、現場照片等，
    僅能證明丙○○所受託保管之前開工地內有上述鋼筋遭人竊
    取一事，其並未指述被告丁○○有參與搬運鋼筋、切割鋼筋
    或在旁把風之情形，尚難以此作為不利被告丁○○之認定，
    亦不能遽以推論被告丁○○有與己○○共同竊盜之犯行。
三、綜上所述，本件並無證據證明被告丁○○就被告己○○前開
    竊取鋼筋犯行有何犯意聯絡，亦無證據證明被告丁○○就己○○之竊盜犯行有把風或其他分擔行為，尚不足以證明被告
    丁○○確有公訴人所指之竊盜犯行。
四、原審對被告丁○○為無罪之諭知，核無不合。檢察官上訴猶
    執陳詞，認被告丁○○成立竊盜罪，為無理由，此部分上訴
    應予駁回。
參、被告己○○經合法傳喚，無正當理由不到庭，爰不待其陳述
    ，逕行判決。
據上論斷，應依刑事訴訟法第368條、第369條第1項前段、第371
條、第364條、第299條第1項前段，刑法第56條、第320條第1項
、第216條、第21 2條、第161條第4項、第2項、第26條前段、第
38 條第1項第2款、第51條第5款，罰金罰鍰提高標準條例第1條
前段，判決如主文。
本案經檢察官張秋雲到庭執行職務。
中　　華　　民　　國　　94　　年　　7 　　月　　5 　　日
　　　　　　　　　刑事第十五庭審判長法　官  陳榮和
　　　　　　　　　　　　　　　　　  法　官  張正亞
　　　　　　　　　　　　　　　　　  法　官  蔡國在
以上正本證明與原本無異。
脫逃罪部分如不服本判決，應於收受送達後十日內向本院提出上
訴書狀，其未敘述上訴之理由者並得於提起上訴後十日內向本院
補提理由書（均須按他造當事人之人數附繕本）。
其他部分不得上訴。
                                    書記官  耿鳳君
中　　華　　民　　國　　94　　年　　7 　　月　　5 　　日
附錄本案論罪科刑法條全文：
中華民國刑法第320條(普通竊盜罪、竊佔罪)
意圖為自己或第三人不法之所有，而竊取他人之動產者，為竊盜
罪，處5年以下有期徒刑、拘役或5百元以下罰金。
意圖為自己或第三人不法之利益，而竊佔他人之不動產者，依前
項之規定處斷。
前2項之未遂犯罰之。
中華民國刑法第161條 (脫逃罪)
依法逮捕、拘禁之人脫逃者，處1年以下有期徒刑。
損壞拘禁處所械具或以強暴脅迫犯前項之罪者，處5年以下有期
徒刑。
聚眾以強暴脅迫犯第1項之罪者，在場助勢之人，處3年以上10年
以下有期徒刑。
首謀及下手實施強暴脅迫者， 處5年以上有期徒刑。
前3項之未遂犯，罰之。
中華民國刑法第216條(行使偽造變造或登載不實之文書罪)
行使第210條至第215條之文書者，依偽造、變造文書或登載不實
事項或使登載不實事項之規定處斷。
中華民國刑法第212條 (偽造變造特種文書罪)
偽造、變造護照、旅券、免許證、特許證及關於品行、能力服務
或其他相類之證書、介紹書，足以生損害於公眾或他人者，處1
年以下有期徒刑、拘役或3百元以下罰金。
